臺灣臺中地方法院民事判決　九十二年度訴字第一九二二號
　　原　　　　告　乙○○
　　訴訟代理　人　沈明欣律師
　　複代理　　人　丁○○
　　被　　　　告　甲○○
　　兼訴訟代理人　丙○○
右當事人請求確認債權不存在事件，本院於民國九十三年三月五日言詞辯論終結，判
決如左：
    主      文
確認原告與被告甲○○間新臺幣貳佰萬元債權不存在。
確認原告與被告丙○○間新臺幣貳佰萬元債權不存在。
訴訟費用由被告負擔。
    事      實
甲、原告方面
一、聲明：如主文所示。
二、陳述：原告、被告丙○○、訴外人林奇緯（原名林三泰）及訴外人謝海芳於民國
    九十一年四月間，約定由原告出資新臺幣（下同）三百萬元、被告丙○○出資二
    百萬元（下稱系爭二百萬元）、林奇緯出資二百萬元、謝海芳出資一百萬元，合
    計八百萬元，合夥至大陸經營調整型內衣事業（下稱系爭合夥），並約定由原告
    負責系爭合夥事務之執行。被告丙○○於九十一年四月間以被告甲○○及訴外人
    吳志民名義匯入原告指定之帳戶而履行出資義務後，原告即積極經營系爭合夥事
    業，嗣因經營不善虧損，而於九十二年三月間結束營業。系爭合夥迄今尚未解散
    、清算，且被告甲○○非系爭合夥之合夥人。詎被告向原告請求給付系爭二百萬
    元於其等自己，更委託催收公司屢向原告催討系爭二百萬元，原告既已否認被告
    對原告有系爭二百萬元債權之存在，則兩造間是否確有系爭二百萬元之債權債務
    關係存在顯不明確，致原告於在私法上之地位陷於不安之狀態而受侵害之危險，
    爰提起本件訴訟，求為判決如聲明所示之請求。
  (二)對被告抗辯所為之陳述：原告收受被告丙○○等合夥人之出資額後，除在台中市
    ○○路租用辦公室，聘用會計處理記帳事務外，亦在大陸廣州市租用辦公大樓，
    實際經營系爭合夥事業，並積極在臺灣及大陸籌組設立公司相關事宜。其中在臺
    灣設立公司部分，原告於九十一年五月即通知合夥人提出身分證辦理公司設立登
    記事宜，惟包括被告丙○○等合夥人未予配合，始未能設立公司。在大陸設立公
    司部分，已於九十二年一月間在廣州市設立家莉貿易有限公司（下稱大陸家莉公
    司）並取得營業執照。足見原告確有實際經營系爭合夥事業，自不能以系爭合夥
    事後發生虧損，即謂原告有詐欺被告丙○○參與系爭合夥之情事。
三、證據：提出銷售單二十三件、大陸家莉公司營業證明五件、帳目明細表二件、現
    金收支報表十件、採購單八件、匯款紀錄二件等影本為證，並聲請訊問證人林奇
    緯。
乙、被告方面：
一、聲明：駁回原告之訴。
二、陳述：被告丙○○於九十一年四月間出資系爭二百萬元，而為系爭合夥之合夥人
    ，並以被告甲○○及訴外人吳志民名義匯入原告指定之帳戶，以履行被告丙○○
    系爭二百萬元之出資義務。系爭合夥事務則由另一合夥人即原告負責執行，並約
    定原告將來應在臺灣籌組設立家利國際有限公司（下稱家利公司）以經營系爭合
    夥事業。詎原告收受系爭二百萬元後，僅象徵性在臺中市○○路租賃辦公室，未
    依約設立家利公司，且未實際經營系爭合夥事業，於九十二年年初過完舊曆年後
    即稱系爭合夥已因虧損結束營業。再由原告未履行自己之出資義務，訴外人謝海
    芳並非系爭合夥之合夥人等情以觀，足見原告顯係預謀詐欺被告參與系爭合夥，
    原告自應賠償或返還將系爭二百萬元於被告。被告屢經催討，未獲置理。被告自
    得依合夥、侵權行為及不當得利之法律關係，請求原告給付被告系爭二百萬元。
三、證據：提出臺北國際商業銀行匯款回條聯二件、臺中商業銀行入戶電匯通知單一
    件等影本為證。
    理    由
甲、程序方面：
一、按訴狀送達後，原告不得將原訴變更或追加他訴，但被告同意者，不在此限。民
    事訴訟法第二百五十五條第一項第一款定有明文。本件原告起訴請求確認原告與
    被告甲○○間二百萬元債權不存在，嗣原告於訴訟中追加丙○○為共同被告，並
    請求確認原告與被告丙○○間二百萬元債權不存在部分，已得被告同意，此觀本
    院九十二年九月一日準備程序筆錄甚明，核與上開規定無違，應予准許。
二、原告於判決確定前，得撤回訴之全部或一部。但被告已為本案之言詞辯論者，應
    得其同意。民事訴訟法第二百六十二條第一項定有明文。本件原告於本院九十二
    年十月十六日言詞辯論程序進行中以言詞撤回對被告甲○○部分之訴訟，惟為被
    告甲○○訴訟代理人所不同意，有言詞辯論筆錄附卷可稽，是原告對被告甲○○
    之訴訟部分，自不生撤回之效力，併予敘明。
乙、實體方面：
一、按確認法律關係成立或不成立之訴，非原告有即受確認判決之法律上利益者，不
    得提起之，民事訴訟法第二百四十七條定有明文。又法律關係之存在否不明確，
    致原告在私法上之地位有受侵害之危險，而此危險得以對於被告之確認判決除去
    之者，即得依民事訴訟法第二百四十七條之規定提起確認之訴（最高法院五十二
    年台上字第一九二二號判例意旨參照）。本件原告主張兩造間並無任何債權債務
    關係存在，被告竟委託催收公司屢向原告催討系爭二百萬元，且被告亦自陳其等
    確有請催收公司向原告催討系爭二百萬元（見本院九十二年八月四日準備程序筆
    錄），則兩造間是否確有系爭二百萬元之債權債務關係存在顯不明確，致原告在
    私法上之地位陷於不安之狀態而受侵害之危險，依前開規定及判例意旨，原告提
    起本件訴訟自有即受確認判決之法律上利益，合先敘明。
二、下列事實，業據被告提出臺北國際商業銀行匯款回條聯二件、臺中商業銀行入戶
    電匯通知單一件等影本為證，且為兩造所不爭執，應堪信為真實：
  (一)原告、被告丙○○及證人林奇緯均為系爭合夥之合夥人，被告丙○○出資額為系
    爭二百萬元，且被告丙○○於九十一年四月間已如數履行出資義務。
  (二)被告丙○○之配偶即被告甲○○非系爭合夥之合夥人，被告丙○○於九十一年四
    月間係以被告甲○○及訴外人吳志民名義匯入原告指定之帳戶，以履行被告丙○
    ○系爭二百萬元之出資義務。
  (三)系爭合夥迄今尚未解散、清算。
三、按確認法律關係不存在之訴，如被告主張其法律關係存在時，應由被告負舉證責
    任（最高法院四十二年台上字第一七○號判例意旨參照）。本件原告主張被告對
    原告並無系爭二百萬元債權存在，被告則抗辯其等遭原告詐騙而參與系爭合夥，
    自得依合夥、侵權行為及不當得利之法律關係，請求原告給付被告系爭二百萬元
    。依前開判例意旨，被告自應就該當合夥、侵權行為及不當得利之要件事實，負
    舉證證明之責。茲就被告之抗辯可採與否，分述如下：
  (一)被告丙○○部分：
  1.按合夥非解散後清算完結，其合夥關係不能消滅。又各合夥人之出資及其他合夥
    財產，為合夥人全體之公同共有。合夥人於合夥清算前，不得請求合夥財產之分
    析，民法第六百六十八條、第六百八十二條第一項分別定有明文。本件系爭合夥
    迄今尚未解散、清算，有如前述。系爭合夥既仍存在中，尚未解散清算完畢，系
    爭二百萬元仍屬系爭合夥財產之一部分，為系爭合夥全體合夥人公同共有，各合
    夥人仍不得請求系爭合夥財產之分析。則被告丙○○自不得依合夥之法律關係，
    就屬於系爭合夥財產一部分之系爭二百萬元對原告主張有債權存在（最高法院九
    十一年度台上字第九一四號判決意旨反面解釋亦同）。
  2.被告抗辯：原告未履行自己之出資義務，且未依約在臺灣設立家利公司，未實際
    經營系爭合夥事業，竟稱系爭合夥已因虧損結束營業，又訴外人謝海芳並非系爭
    合夥之合夥人等情以觀，足見原告顯係預謀詐欺被告丙○○參與系爭合夥等語。
    惟為原告所否認。依前開說明，被告丙○○就其遭原告詐欺參與系爭合夥之事實
    ，自應負舉證責任。經查：
    (1)原告陳明：在臺灣設立公司部分，其有通知合夥人提出身分證辦理公司設立登
      記事宜，惟包括被告丙○○等合夥人未予配合，始未能設立公司等語。核與證
      人林奇緯於本院結證：「在台灣這邊是有租大樓辦公室，那是原告有跟我要身
      份證影本要籌組公司，可是我記得後來我並沒有拿身份證影本給原告。」等語
      相符（見本院九十二年九月一日準備程序筆錄），且被告亦自陳：「原告九十
      一年有提到要設立公司要我們提出身份證影本來辦理公司設立事宜」等語明確
      （見本院九十二年十月十六日準備程序筆錄），顯難認原告係惡意而未為公司
      之設立。
    (2)衡諸原告自陳：其收受被告丙○○等合夥人出資額後，即已依約經營系爭合夥
      事業，並於九十二年一月間在廣州市取得大陸家莉公司營業執照等情，業據原
      告提出銷售單二十三件、大陸家莉公司營業證明五件、帳目明細表二件、現金
      收支報表十件、採購單八件、匯款紀錄二件等影本為證。及林奇緯於本院結證
      ：「在台灣雖然沒有成立公司，可是依原告出貨的情形，合夥事業實際上有在
      運作。」、「我給付我部分之出資額後，原告的確有出貨到大陸，卷附原告所
      提之銷貨單的內容即是我們合夥時約定所要經營的事業內容。公司經營到最後
      是虧錢的。」等語（見本院九十二年九月一日準備程序筆錄）。再參以林奇緯
      係於九十一年四月間將其出資額二百萬元匯入原告指定之帳戶，業據林奇緯結
      證在卷，並有匯款紀錄影本二件為證，堪認屬實。則林奇緯既已出資二百萬元
      ，倘原告未實際經營系爭合夥事業而故意侵害系爭合夥財產者，衡情林奇緯當
      無迴護原告而為上開證言之理，則原告有實際經營系爭合夥事業，至堪認定。
    (3)從而，在原告已有經營系爭合夥事業之情形下，原告有無履行其自己之出資義
      務，乃屬原告與系爭合夥間債務是否履行之問題，尚無從依此反證原告即有詐
      欺被告丙○○參與系爭合夥之情事。至訴外人謝海芳是否為系爭合夥合夥人，
      顯難作為判斷原告有無詐欺被告丙○○參與系爭合夥之依據。此外，被告復未
      提出其他足以證明原告係詐欺被告丙○○參與系爭合夥之積極證據，以實其說
      ，自難認原告有何不法侵害被告丙○○權利或無法律上原因而受有利益之情事
      。是被告依侵權行為及不當得利之法律關係，主張對原告有系爭二百萬元之債
      權存在，自無可採。
  (二)被告甲○○部分：
  1.被告甲○○非系爭合夥之合夥人，被告丙○○於九十一年四月間係以被告甲○○
    及訴外人吳志民名義匯入原告指定之帳戶，以履行被告丙○○系爭二百萬元之出
    資義務，已如前述。從而，被告甲○○既非系爭合夥之當事人，被告甲○○對原
    告顯無從依系爭合夥之法律關係，請求原告給付系爭二百萬元。
  2.又系爭合夥迄今並未消滅，系爭二百萬元仍屬系爭合夥之財產，為原告、被告丙
    ○○等全體合夥人所公同共有，有如前述。被告甲○○對原告自無從依不當得利
    之法律關係，請求原告給付系爭二百萬元。且被告丙○○既係以被告甲○○、及
    訴外人吳志民名義而給付系爭二百萬元之出資額，自難遽認系爭二百萬元為被告
    甲○○所有，並進一步推認原告係侵害被告甲○○權利或致被告甲○○受有損害
    。從而，被告甲○○對原告亦無從依侵權行為之法律關係，請求原告給付系爭二
    百萬元。此外，被告復未提出其他主張或舉證證明被告甲○○對原告有何二百萬
    元之債權存在，是原告主張其與被告甲○○間二百萬元債權不存在，為屬有據，
    應予准許。
四、綜上所述，被告依合夥、侵權行為及不當得利之法律關係，請求原告給付系爭二
    百萬元於被告，為屬無據，有如前述。則本件原告請求確認原告、被告甲○○間
    二百萬債權不存在，及原告、被告丙○○間二百萬元債權不存在，為屬有據，應
    予准許。
五、兩造其餘攻擊防禦方法，經審酌後，核與判決結果不生影響，爰不一一論述，併
    此敘明。
據上論結，本件原告之訴為有理由，依民事訴訟法第七十八條、第八十五條第一項前
段，判決如主文。
中　　　華　　　民　　　國　　九十三　　年　　　三　　　月　 　十九 　　日
                                  臺灣臺中地方法院民事第二庭
~B審判長法官  許冰芬
~B法      官  劉長宜
~B法　　　官　何世全
正本係照原本作成
如對本判決上訴，須於判決送達後廿日內向本院提出上訴狀
中　　　華　　　民　　　國　　九十三　　年　　　三　　　月　　 十九　　 日
~B法院書記官　王玟
